【裁判字號】    99,訴,1768
【裁判日期】    991231
【裁判案由】    確認工程款債權存在
【裁判全文】
臺灣臺北地方法院民事判決              99年度訴字第1768號
原      告  崇隆重電有限公司
法定代理人  徐佰鋒
訴訟代理人  周嬿容律師
被      告  台灣電力股份有限公司輸變電工程處北區施工處
法定代理人  鍾家富
訴訟代理人  陳泰源律師
上列當事人間確認工程款債權存在事件，本院於民國99年11月30
日言詞辯論終結，判決如下：
    主      文
原告之訴及假執行之聲請均駁回。
訴訟費用新臺幣由原告負擔。
    事實及理由
甲、程序方面：按訴狀送達後，原告不得將原訴變更或追加他訴
    。但請求之基礎事實同一者、擴張或減縮應受判決事項之聲
    明者，不在此限。民事訴訟法第255條第1項第2、3款定有明
    文。查原告起訴狀所載應受判決事項之聲明原為「確認被告
    元暉工業股份有限公對被告台灣電力股份有限供輸變電工程
    處北區施工處，關於『深美-台北161KV電纜及低壓附屬設備
    機電工程』有新臺幣1,000,000元工程款債權存在。」，嗣
    於99年4月1日追加鉅鈿工程股份有限公司為被告，並擴張聲
    明為「第一位聲明：確認被告元暉工業股份有限公司對被告
    台灣電力股份有限公司輸變電工程處北區施工處，關於『深
    美-台北161KV電纜及低壓附屬設備機電工程』，有新台幣1,
    000,000元工程款債權存在。第二位聲明：(一)被告鉅鈿工程
    股份有限公司應給付100萬元工程款予原告，及自本訴狀繕
    本送達被告鉅鈿工程股份有限公司翌日起至清償日止，按年
    息百分之五計算之利息；(二)願供擔保請准宣告假執行。第三
    位聲明：(一)被告鉅鈿工程股份有限公司應將100萬元之工程
    款給付予被告元暉工業股份有限公司，及自本訴狀繕本送達
    被告鉅鈿工程股份有限公司翌日起至清償日止，按年息百分
    之五計算之利息，並由原告代為受領之；(二)願供擔保請准宣
    告假執行。」，復於99年7月6日以民事準備書(一)狀變更聲明
    為「一被告元暉工業股份有限公司應將100萬元之工程款給
    付予原告，及自本訴狀送達被告元暉工業股份有限公司翌日
    起算至清償日止，按年息百分之五計算之利息；二被告台灣
    電力股份有限公司輸變電工程處北區施工處應將100萬元之
    工程款給付予被告元暉工業股份有限公司，及自本訴狀送達
    被告台灣電力股份有限公司翌日起算至清償日止，按年息百
    分之五計算之利息，並由原告代為受領之；三被告台灣電力
    股份有限公司輸變電工程處北區施工處應將100萬元之工程
    款給付予被告鉅鈿工程股份有限公司，及自本訴狀送達被告
    台灣電力股份有限公司翌日起算至清償日止，按年息百分之
    五計算之利息，並由原告代為受領之；四第一、二、三項聲
    明，願供擔保請准宣告假執行。」，再於99年11月30日言詞
    辯論期日減縮聲明為「一先位聲明：被告台灣電力股份有限
    公司輸變電工程處北區施工處應將100萬元之工程款給付予
    被告元暉工業股份有限公司，及自本訴狀送達被告台灣電力
    股份有限公司翌日起算至清償日止，按年息百分之五計算之
    利息，並由原告代為受領之；二備位聲明：被告台灣電力股
    份有限公司輸變電工程處北區施工處應將100萬元之工程款
    給付予被告鉅鈿工程股份有限公司，及自本訴狀送達被告台
    灣電力股份有限公司翌日起算至清償日止，按年息百分之五
    計算之利息，並由原告代為受領之；三第一、二項聲明部分
    願供擔保請准宣告假執行。」，並撤回對元暉工業股份有限
    公司（下稱元暉公司）及鉅鈿工程股份有限公司（下稱鉅鈿
    公司）之起訴，且經元暉公司、鉅鈿公司同意。經核其聲明
    、被告雖有變更，惟請求之基礎事實並未改變，且屬擴張減
    縮訴之聲明情形，揆諸前開規定，核無不合，應予准許。
乙、實體方面：
  一、原告起訴主張：訴外人元暉公司承攬被告台灣電力股份有
      限公司輸變電工程處北區施工處（下稱台電公司）「深美
      -台北161kv電纜及低壓附屬設備機電工程」（下稱系爭工
      程），元暉公司於96年4月9日將其中第三期工程分包予原
      告崇隆重電有限公司（下稱崇隆公司）承攬，並於同日簽
      訂「工程分包承攬契約」。惟自97年7月原告派員進駐施
      工時起訖97年12月竣工經被告台電公司驗收完成時止，原
      告得請領之工程款為新臺幣（下同）100萬元。詎原告向
      訴外人元暉公司請款時，遽遭元暉公司以工程款請求權已
      讓與訴外人鉅鈿公司為由，拒絕給付。為此爰起訴請求被
      告台電公司輸變電工程處北區施工處應負擔給付工程款責
      任，並聲明：(一)先位聲明：被告台灣電力股份有限公司輸
      變電工程處北區施工處應將100萬元之工程款給付予元暉
      工業股份有限公司，及自本訴狀送達被告台灣電力股份有
      限公司翌日起算至清償日止，按年息百分之五計算之利息
      ，並由原告代為受領之；(二)備位聲明：被告台灣電力股份
      有限公司輸變電工程處北區施工處應將100萬元之工程款
      給付予鉅鈿工程股份有限公司，及自本訴狀送達被告台灣
      電力股份有限公司翌日起算至清償日止，按年息百分之五
      計算之利息，並由原告代為受領之；(三)第一、二項聲明部
      分願供擔保請准宣告假執行。
  二、被告則以：系爭工程已由保證廠商鉅鈿公司承接，依被告
      與元暉公司、鉅鈿公司於97年12月12日簽訂之協議書（卷
      第25頁）所示，已施作工程款已由鉅鈿公司請領，訴外人
      元暉公司並無任何債權請求權；且依上開協議書所示，倘
      損及第三者權益之補（賠）償應由鉅鈿公司負責，亦與被
      告台電公司無涉。再者，基於債之相對性，原告與訴外人
      元暉公司間之債權債務關係與被告台電公司無關，自不得
      代位元暉公司向被告台電公司請求給付工程款。並聲明：
      原告之訴駁回。
  三、得心證之理由：
    (一)按「主張法律關係存在之當事人，須就該法律關係發生所
      具備之要件事實，負舉證責任，此觀民事訴訟法第277條
      之規定自明。且同法第244條第1項第2款及第195條並規定
      ，原告起訴時，應於起訴狀表明訴訟標的及其原因事實，
      當事人就其提出之事實，應為真實及完全之陳述。故主張
      法律關係存在之原告，對於與為訴訟標的之法律關係有關
      聯之原因事實，自負有表明及完全陳述之義務」，此有最
      高法院97年台上字第1458號判決可資參照。經查，原告起
      訴主張代位元暉公司請求被告台電公司給付工程款等情，
      固據原告提出元暉工業股份有限公司深美-台北161KV電纜
      及低壓附屬設備機電工程工程分包承攬契約書、工程日報
      表、勞工保險被保險人投保資料表、施工照片、工程結算
      明細表資為佐證，惟為被告台電公司所否認，並以上情辯
      稱元暉公司對被告台電公司已無工程款債權、依債之相對
      性應由元暉公司負責補（賠）償等語。
    (二)惟依照原告崇隆公司與元暉公司所簽訂之工程分包承攬契
      約中，第5條約定：「1.簽約後預付款10%月結30天，進度
      付款總工程款85%。2.乙方（即原告崇隆公司）按每月實
      際施工之完成數量請款，並向甲方（即元暉公司）工程人
      員提出與本工程有關工作之完成量計價，於每月25日前提
      出請款明細表，經甲方工程人員核對之後完成計價。」等
      情，此有工程分包承攬契約書在卷可按，惟原告崇隆公司
      僅提出工程日報表、施工照片、工程結算明細表，並未提
      出並未提出請款明細表，亦未經過元暉公司工程人員核對
      以完成計價，是其請求程序，尚難謂已經符合工程分包承
      攬契約之約定。
    (三)嗣被告台電公司因為元暉公司就系爭工程施工遲延，乃先
      後於97年5月26日、97年6月10日、97年7月14日發函要求
      元暉公司改善工程進度等情，業據被告台電公司提出函件
      可稽（卷第228-232頁），之後，被告台電公司乃於97年9
      月17日發函予鉅鈿公司稱：「主旨：本處『深美～台北16
      1KV電纜及低壓附屬設備機電工程』因承攬商元暉公司延
      誤履約進度，本處依承攬契約第18條規定通知貴公司自97
      年9月22日起接辦履約。說明：一、貴公司為本工程履約
      及賠償連帶保證廠商，由於旨述工程進度迄今已落後25%
      以上，經本公司多次通知承攬商元暉公司改善，仍未能於
      期限內積極改善工程進度，因已嚴重影響本工程執行，經
      本處審慎評估結果，依工程會『公共工程廠商延誤履約進
      度處理要點』及承攬契約第18條第3項第2款規定通知履約
      及賠償連帶廠商，由貴公司接辦履約。二、有關貴公司應
      履行責任，請依承攬契約第23條第2項規定辦理，並依同
      條第4項規定於97年10月1日前以書面提報『各項工作銜接
      之安排』等六款應釐清或確認事項，供本處審核，其餘未
      盡事項概依契約規定辦理」等語，此有被告台電公司函件
      在卷可稽（卷第72頁），因此，系爭工程確實係因元暉公
      司施工遲延，經被告台電公司再三催告後仍未見改善，因
      此被告台電公司乃發函要求保證廠商即鉅鈿公司接辦履約
      。
    (四)而依照被告台電公司與元暉公司間之承攬契約第23條第2
      項約定：「連帶保證廠商應保證乙方完全履行本契約規定
      之義務…乙方如有不能履約之情事，連帶保證廠商即應續
      負履行義務。…乙方未履行本契約各項規定，延誤工期，
      致甲方蒙受之一切損失，除未完工程得由連帶保證廠商繼
      續完成外，其餘有關乙方應履行之責任，連帶保證廠商應
      連帶負責賠償…」等情，亦有該約定條文在卷可按（卷第
      73頁），而鉅鈿公司擔任連帶保證廠商，依約自須承擔履
      約責任，於是元暉公司與鉅鈿公司就已施做工程請領款項
      之部分，於97年9月30日達成協議：「茲為甲方（元暉公
      司）原承攬台電『元暉工業股份有限公司深美～台北161K
      V電纜及低壓附屬設備機電工程』契約，因延誤履約進度
      ，經業主-台電北施處依契約暨公共工程法規定通知乙方
      （鉅鈿公司）自97年9月22日起接辦履約；涉及雙方權益
      ，經甲乙雙方依據現場評估暨工地管理人員會同施作工程
      班負責人實際勘查截至97年9月21日止已施作尚未請款工
      程表（含照片），達成協議條款如下：一、甲方同意截至
      97年9月21日止已施作未請領工程款全部由乙方請領。乙
      方承諾收到台電撥入估驗款扣除預付工程款後之餘額直接
      付給各施作工程班（但崇隆工作班以甲方與台電北施處所
      簽訂契約單價為準，交由甲方自行處理）。同意乙方請款
      理由…(5)終止崇隆、福佑、左賀重新佈置以造成乙方相當
      損失。」等情，此有元暉公司與鉅鈿公司所簽訂之已施作
      工程請領款項協議書在卷可按（卷第78頁），而由元暉公
      司與鉅鈿公司就系爭工程請領款項部分達成協議。
    (五)經上開協議後，鉅鈿公司即於97年10月1日發函予台灣電
      力股份有限公司輸變電工程處北區施工處稱：「本公司自
      97年9月22日起接辦履行『深美～台北161KV電纜及低壓附
      屬設備機電工程』契約，依規定提報各項工作銜接等六項
      文件…已施作未請領工程款廠商是否同意由其請領；同意
      者其證明文件」等語，就元暉公司分包予原告崇隆公司工
      程部分，鉅鈿公司並於該函中有關分項工程工作交接部分
      註明「崇隆工作班-終止-會同勘驗拍照-元暉處理」，以
      及於同意請領款部分註明「截至97/9/21止已施作工程款
      ，原承攬廠商-元暉工業股份有限公司同意由接辦廠商-鉅
      鈿工程股份有限公司請領」等情，此有鉅鈿公司函件在卷
      可稽（卷第75-77頁），而此與上揭元暉公司與鉅鈿公司
      就系爭工程請領款項部分達成之已施作工程請領款項協議
      書內容所載之情節相符；之後，就系爭工程之履約部分，
      台電公司、元暉公司、鉅鈿公司三方於97年12月12日達成
      協議約定：「元暉工業股份有限公司（以下簡稱乙方）承
      攬台灣電力股份有限公司輸變電工程處北區施工（下稱簡
      稱甲方）契約案號Ｚ0000000000「深美～台北161KV電纜及
      低壓附屬設備機電工程」（以下簡稱本工程），甲方同意
      本工程由履約及賠償連帶保證廠商鉅鈿工程股份有限公司
      （以下簡稱丙方）自97年9月22日起接辦履約，三方協議
      遵從下列八事項並據以執行：…四、丙方自97年9月22日
      接辦本工程起，概括承受乙方因原契約所衍生之一切權利
      及義務…乙方已施作但未請領之工程款，全部改由丙方請
      領。」等情，此有協議書在卷可稽（卷第25頁），確認由
      鉅鈿公司接辦履約系爭工程，而款項部分，亦由鉅鈿公司
      請領。
    (六)依照上揭協議過程以觀，元暉公司陳稱因為原告崇隆公司
      「施工不良並無完工證明，致使本公司無法請領工程款，
      因此被台電公司認定為不良廠商，解約停權在案。97年9
      月22日，保證廠商鉅鈿公司接辦履約概括承受。工程款與
      本公司以無關」等情（卷第51頁），顯與事實相符，是元
      暉公司既然對於被告台電公司已無工程款以請領，原告崇
      隆公司代位元暉公司向台電公司請求工程款，自難為有理
      由。又元暉公司與鉅鈿公司乃係各自獨立之法人，有各自
      之法定代理人及董事，且二公司組成之股東亦不相同，二
      公司亦無從屬關係，原告崇隆公司主張元暉公司與鉅鈿公
      司乃係同一公司，但並無證據可資相佐，無從認定其主張
      為有理由，復未提出原告崇隆公司對於鉅鈿公司存有債權
      之證據，是原告崇隆公司備位主張代位鉅鈿公司向台電公
      司請求工程款，亦難為有理由。
  四、綜上所述，原告先位主張代位元暉公司向被告台電公司請
      求給付工程款，為無理由；備位主張代位鉅鈿公司向被告
      台電公司請求給付工程款，亦無理由，應予駁回。又原告
      之訴既經駁回，則其假執行之聲請亦失所附麗，爰併予駁
      回之。
  五、本件事證已臻明確，兩造其餘攻擊防禦方法及所舉未經援
      用之證據，經本院斟酌後，認為均不足以影響本判決之結
      果，爰不一一論述，附此敘明。
  六、據上論結，本件原告之訴為無理由，應予駁回，爰依民事
      訴訟法第78條，判決如主文。
中    華    民    國    99    年    12    月    31    日
                  民事第七庭    法  官  蘇嘉豐
以上正本係照原本作成。
如對本判決上訴，須於判決送達後20日內向本院提出上訴狀。如
委任律師提起上訴者，應一併繳納上訴審裁判費。
中    華    民    國    99    年    12    月    31    日
                                書記官  林鈞婷

司法院資訊處製作；財團法人民間司法改革基金會備份。
